【裁判字號】    98,訴,504
【裁判日期】    980722
【裁判案由】    偽造文書等
【裁判全文】
臺灣嘉義地方法院刑事判決               98年度訴字第504號
公  訴  人  臺灣嘉義地方法院檢察署檢察官
被      告  甲○○
上列被告偽造文書等案件，經檢察官提起公訴（九十七年度偵緝
字第五一０號），本院合議庭裁定由受命法官以簡式程序進行審
理，判決如下：
     主  文
甲○○連續行使偽造私文書，足以生損害於他人，處有期徒刑捌
月。
    事  實
一、甲○○自民國九十二年十一月十日起，連續在嘉義市○區○○里○○街一一三之一號，自任會首先後於附表一所示之時
    間，召集民間互助會三組（期間、會員人數、金額均詳如附
    表一所示）。其明知自己經濟困難，無支付鉅額款項之能力
    ，竟意圖自己不法所有，基於詐欺取財及行使偽造私文書之
    概括犯意，於如附表二所示各該互助會期間內之開標日，連
    續在其上開處所開標時，冒用各該次未到場參加如附表二「
    被冒標人」欄所示活會會員名義，偽填標價於標單上以表示
    所冒用會員所願出之標價，再持以行使而得標，致生損害於
    該等被偽造名義之活會會員；並據以連續向各活會會員收取
    會款，致渠等陷於錯誤而如數交付會款而連續詐得現款至少
    新臺幣七百五十七萬五千元（以每期每個活會會員平均繳納
    二萬五千元計算）得手。嗣於九十五年四月八日後，因甲○○無法再負擔鉅額會款，遂避不見面致所有互助會倒會停標
    ，丙○○○等人始知受騙。
二、案經丙○○○訴由臺灣嘉義地方法院檢察署檢察官偵查起訴
    。
    理  由
一、訊據被告甲○○對上開犯罪事實均坦承不諱，核與證人即被
    害人丙○○○、戊○○、己○○、丁○○、乙○○、庚○○
    、辛○○、壬○○於偵查中之證述情節相符，並有如附表一
    所示各該互助會之會單各乙份在卷可稽，均足資擔保被告上
    開任意性自白確與事實相符，應堪採信。是本件事證明確，
    被告犯行堪以認定，應依法論科。
二、按互助會標單，因僅記載一定之金額，如徒憑該標單內容觀
    之，殊不能明瞭其用意何在，必須依習慣或特約，始足以表
    示該金額係標取會款之利息，該姓名係標取會款之會員，而
    足以表示一定用意之證明，故該標單係刑法第二百二十條第
    一項、第二百十條以文書論之私文書。查被告甲○○冒用如
    附表二「被冒標人」欄所示會員名義，記載利息於標單上，
    偽造標單之準文書，足以生損害於上開會員，執以行使標會
    ，使告訴人丙○○○及其他活會會員陷於錯誤，以詐取活會
    會員之互助會款，核其所為係犯刑法第二百十六條、第二百
    十條、第二百二十條第一項行使偽造準私文書罪，及同法第
    三百三十九條第一項詐欺取財罪。被告於偽造準私文書罪後
    加以行使，偽造之低度行為應為行使之高度行為所吸收，均
    不另論罪。又被告一次冒名標會詐取會款行為，同時侵害該
    多位活會會員，為同種類想像競合犯，應依刑法第五十五條
    規定從一重處斷。
三、次按行為後法律有變更者，適用行為時之法律。但行為後之
    法律有利於行為人者，適用最有利於行為人之法律。此為刑
    法第二條第一項揭示之法律變更從舊從輕原則。查刑法已於
    民國九十四年一月七日修正，於同年二月二日公布，並自九
    十五年七月一日施行，被告如附表二所示先後多次行使偽造
    私文書及詐欺取得活會會款之犯行，其中編號一至編號八之
    行為日期均為刑法修正前，編號九至編號十四行為日期依被
    告偵查中之供詞均屬刑法修正前（見偵緝卷第第15頁、第16
    頁），且尚乏積極證據足以證明編號九至編號十四行為日期
    並非在刑法修正前所為，故如附表二編號九至編號十四所示
    各次犯行依罪疑有利於被告認定之原則，均應認定為新法施
    行前之行為，其應適用之新、舊法比較如下：
  (一)關於罰金刑貨幣單位由銀元修正為新臺幣之法律適用，因九
    十五年七月一日修正公布施行之刑法施行法第一條之一增訂
    「（第一項）中華民國九十四年一月七日刑法修正施行後，
    刑法分則編所定罰金之貨幣單位為新臺幣。（第二項）九十
    四年一月七日刑法修正時，刑法分則編未修正之條文定有罰
    金者，自九十四年一月七日刑法修正施行後，就其所定數額
    提高為三十倍。但七十二年六月二十六日至九十四年一月七
    日新增或修正之條文，就其所定數額提高為三倍」，而刑法
    第三百三十九條自七十二年六月二十六日（即罰金罰鍰提高
    標準條例修正公布日）迄今未修正，其罰金之法定刑為「一
    千元」（貨幣單位為「銀元」），再依廢止前罰金罰鍰提高
    標準條例第一條前段規定罰金刑提高十倍為「銀元一萬元」
    ，依現行法規所定貨幣單位折算新臺幣條例規定折算為「新
    臺幣三萬元」；又於刑法施行法第一條之一施行日（即九十
    五年七月一日）後，刑法所定罰金之貨幣單位改為「新臺幣
    」，就其所定數額提高三十倍，亦為「新臺幣三萬」，是刑
    法施行法第一條之一施行後，罰金刑貨幣單位雖有「新臺幣
    」之更異，惟適用結果之罰金額度則無二致，就罰金法定刑
    提高之「刑罰權規範內容」並無利或不利變更，自不生新舊
    法之比較問題，惟應適用具特別法性質之刑法施行法第一條
    之一規定。
  (二)刑法第三十三條第五款關於「罰金：一元以上」之規定，修
    正公布為「罰金：新臺幣一千元以上，以百元計算之」，刑
    法法定本刑中列有罰金刑者，其法定最低度罰金刑因之提高
    ，涉及科刑規範變更，自有新舊法比較必要（最高法院九十
    五年第八次刑事庭會議決議參照），比較結果，以舊法有利
    於行為人，被告上揭犯行均屬九十五年七月一日新法施行前
    之行為，應適用舊法第三十三條第五款規定，定其罰金部分
    之法定刑。
  (三)被告行為後，刑法第五十六條連續犯、第五十五條前段牽連
    犯之規定，業於九十五年七月一日刪除，被告修正施行前犯
    行，因行為後連續犯、牽連犯規定廢止，影響刑罰利或不利
    法律效果，屬法律變更，依新法第二條第一項前段規定比較
    新、舊法結果，應適用較有利於被告之行為時舊法論以連續
    犯、牽連犯。被告如附表二所示各次行使偽造私文書及詐欺
    取財之行為，時間均緊接，犯罪構成要件均相同，顯係基於
    概括犯意為之，均為連續犯，應依廢止前刑法第五十六條規
    定，論以一罪，均加重其刑；是公訴意旨認各次行為應分論
    併罰，容有誤會，附此敘明。而被告所犯上開二罪間，具有
    方法、目的之牽連關係，係牽連犯，應依修正前刑法第五十
    五條後段規定，從較重之行使偽造私文書罪處斷。
  (四)綜合上開條文修正前、後之比較，修正後之刑法規定均未較
    修正前規定有利於被告，故應適用修正前法律之規定。
四、爰審酌被告尚無前科之素行、犯罪之動機出於財務困難，為
    達支應鉅額債務之目的，而以此冒標之手段，籌措現款，與
    其犯罪所生之損害、迄今均未與被害人達成和解，賠償渠等
    損害，且仍心存僥倖而於案件偵查中故意避不出庭，經通緝
    始到案之犯後態度等一切情狀，量處如主文所示之刑，以示
    懲儆。又偽造之標單，被告供陳業已滅失（見偵緝卷第15頁
    ），顯難再予執行，爰不另為沒收之諭知，附此敘明。
據上論斷，應依刑事訴訟法第二百七十三條之一第一項、第二百
九十九條第一項前段，刑法第二條第一項前段、第五十六條（修
正前）、第二百十六條、第二百二十條第一項、第二百十條、第
三百三十九條第一項、第五十五條（修正前），刑法施行法第一
條之一第一項、第二項前段，判決如主文。
本案經檢察官陳則銘到庭執行職務。
中    華    民    國     98    年    7    月    22    日
                       刑事第五庭  法  官  曾宏揚
以上正本證明與原本無異。
如不服本判決應於收受判決後10日內向本院提出上訴書狀，並應
敘述具體理由；其未敘述上訴理由者，應於上訴期間屆滿後20日
內向本院補提理由書（均須按他造當事人之人數附繕本）「切勿
逕送上級法院」。告訴人或被害人如對於本判決不服者，應具備
理由請求檢察官上訴，其上訴期間之計算係以檢察官收受判決正
本之日期為準。
中    華    民    國    98    年     7    月    22    日
                                   書記官  陳慶昀
附錄論罪科刑法條：
刑法第二百十六條（行使偽造變造或登載不實之文書罪）
行使第210 條至第215 條之文書者，依偽造、變造文書或登載不
實事項或使登載不實事項之規定處斷。
刑法第二百二十條（準文書）
在紙上或物品上之文字、符號、圖畫、照像，依習慣或特約，足
以為表示其用意之證明者，關於本章及本章以外各罪，以文書論
。
錄音、錄影或電磁紀錄，藉機器或電腦之處理所顯示之聲音、影
像或符號，足以為表示其用意之證明者，亦同。
刑法第三百三十九條第一項（普通詐欺罪）
意圖為自己或第三人不法之所有，以詐術使人將本人或第三人之
物交付者，處5 年以下有期徒刑、拘役或科或併科1 千元以下罰
金。
附表一：
┌──┬───────┬───────┬──────────┐
│編號│會期          │金額（新臺幣）│ 會員               │
├──┼───────┼───────┼──────────┤
│一  │92年11月10日至│每會三萬元    │丙○○○等三十二會份│
│    │95年6月10日（ │              │（詳見他字卷第8頁第 │
│    │採內標制；開標│              │一會會單）          │
│    │日期每月10日）│              │                    │
├──┼───────┼───────┼──────────┤
│二  │94年10月25日至│每會三萬元    │丙○○○等三十七會份│
│    │97年10月25日（│              │（詳見他字卷第12頁第│
│    │採內標制；開標│              │二會會單）          │
│    │日期每月25日）│              │                    │
├──┼───────┼───────┼──────────┤
│三  │95年3月1日至  │每會三萬元    │丙○○○等三十六會份│
│    │98年2月1日（採│              │（詳見他字卷第14頁第│
│    │內標制；開標日│              │三會會單）          │
│    │期每月1日）   │              │                    │
└──┴───────┴───────┴──────────┘
附表二：
┌──┬───────┬────┬───────┬──────┐
│編號│會期          │被冒標人│詐取每個活會金│冒標日期    │
│    │              │        │額（新臺幣）  │            │
├──┼───────┼────┼───────┼──────┤
│一  │92年11月10日起│怡玟    │2萬4000元至2萬│92年11月10日│
│    │至95年6月10日 │        │6000元間      │起至95年6月 │
│    │（第一組會）  │        │              │10日間之某月│
│    │              │        │              │10日        │
├──┼───────┼────┼───────┼──────┤
│二  │92年11月10日起│丁○○  │2萬4000元至2萬│92年11月10日│
│    │至95年6月10日 │（阿丹）│6000元間      │起至95年6月 │
│    │（第一組會）  │        │              │10日間之某月│
│    │              │        │              │10日        │
├──┼───────┼────┼───────┼──────┤
│三  │92年11月10日起│丁○○  │2萬4000元至2萬│92年11月10日│
│    │至95年6月10日 │（阿丹）│6000元間      │起至95年6月 │
│    │（第一組會）  │        │              │10日間之某月│
│    │              │        │              │10日        │
├──┼───────┼────┼───────┼──────┤
│四  │92年11月10日起│丁○○  │2萬4000元至2萬│92年11月10日│
│    │至95年6月10日 │（阿丹）│6000元間      │起至95年6月 │
│    │（第一組會）  │        │              │10日間之某月│
│    │              │        │              │10日        │
├──┼───────┼────┼───────┼──────┤
│五  │92年11月10日起│丙○○○│2萬4000元至2萬│92年11月10日│
│    │至95年6月10日 │（阿葉）│6000元間間    │起至95年6月 │
│    │（第一組會）  │        │              │10日間之某月│
│    │              │        │              │10日        │
├──┼───────┼────┼───────┼──────┤
│六  │92年11月10日起│丙○○○│2萬4000元至2萬│92年11月10日│
│    │至95年6月10日 │（阿葉）│6000元間      │起至95年6月 │
│    │（第一組會）  │        │              │10日間之某月│
│    │              │        │              │10日        │
├──┼───────┼────┼───────┼──────┤
│七  │92年11月10日起│許愛    │2萬4000元至2萬│92年11月10日│
│    │至95年6月10日 │        │6000元間      │起至95年6月 │
│    │（第一組會）  │        │              │10日間之某月│
│    │              │        │              │10日        │
├──┼───────┼────┼───────┼──────┤
│八  │92年11月10日起│天送    │2萬4000元至2萬│92年11月10日│
│    │至95年6月10日 │        │6000元間      │起至95年6月 │
│    │（第一組會）  │        │              │10日間之某月│
│    │              │        │              │10日        │
├──┼───────┼────┼───────┼──────┤
│九  │94年10月25日起│嘉邦    │2萬4000元至2萬│94年11月25日│
│    │至97年10月25日│        │6000元間      │            │
│    │（第二組會）  │        │              │            │
│    │              │        │              │            │
├──┼───────┼────┼───────┼──────┤
│十  │94年10月25 日 │許愛    │2萬4000元至2萬│94年12月25日│
│    │起至97年10 月 │        │6000元間      │            │
│    │25日          │        │              │            │
│    │（第二組會）  │        │              │            │
│    │              │        │              │            │
├──┼───────┼────┼───────┼──────┤
│十一│94年10月25 日 │丙○○○│2萬4000元至2萬│95年1月25日 │
│    │起至97年10 月 │（阿葉）│6000元間      │            │
│    │25日          │        │              │            │
│    │（第二組會）  │        │              │            │
├──┼───────┼────┼───────┼──────┤
│十二│94年10月25 日 │丁○○  │2萬4000元至2萬│95年2月25日 │
│    │起至97年10 月 │（阿丹）│6000元間      │            │
│    │25日          │        │              │            │
│    │（第二組會）  │        │              │            │
├──┼───────┼────┼───────┼──────┤
│十三│94年10月25 日 │燦林    │2萬4000元至2萬│95年3月25日 │
│    │起至97年10 月 │        │6000元間      │            │
│    │25日          │        │              │            │
│    │（第二組會）  │        │              │            │
├──┼───────┼────┼───────┼──────┤
│十四│95年3月1日起至│怡玟    │2萬4000元至2萬│95年4月1日  │
│    │98年2月1日    │        │6000元間      │            │
│    │（第三組會）  │        │              │            │
└──┴───────┴────┴───────┴──────┘


司法院資訊處製作；財團法人民間司法改革基金會備份。
